臺灣高雄地方法院民事判決
                                    110年度雄簡字第866號
原      告  林清梅  

訴訟代理人  蔡明哲律師（法扶律師）
被      告  林姿妤  
訴訟代理人  陳俊偉律師
上列當事人間返還不當得利事件，經本院於民國111 年2 月11日
言詞辯論終結，判決如下：
    主      文
原告之訴駁回。
訴訟費用由原告負擔。
    事實及理由
一、按簡易訴訟之訴狀送達後，原告不得將原訴變更或追加他訴
    ，但擴張或減縮應受判決事項之聲明者，不在此限，民事訴
    訟法第436 條第2 項及第255 條第1 項但書第3 款定有明文
    。查原告起訴時聲明：被告應給付原告新臺幣（下同）259,
    258 元，及自起訴狀繕本送達翌日起至清償日止，按週年利
    率5%計算之利息。嗣於本院審理時變更聲明為：被告應給付
    原告263,008 元，及其中259,258 元自起訴狀繕本送達翌日
    起至清償日止、其中3,750 元自起訴狀繕本送達翌日起至清
    償日止，均按週年利率5%計算之利息，核屬擴張應受判決事
    項之聲明，揆諸前開規定，尚無不合，應予准許。
二、原告主張：兩造父親即訴外人林新標於民國（下同）104 年
    11月1 日死亡，其財產上一切權利義務由全體繼承人即兩造
    承受，又坐落於高雄市○○區○○段000 ○000 ○000 地號土地（
    權利範圍均為40320 分之672 ，下合稱系爭永平段土地）為
    林新標所遺遺產，其於生前曾將系爭永平段土地與訴外人林
    新城所有之相同土地持分併同出租予訴外人林憲治，每年共
    同收取租金15,000元，嗣林新標死亡後，系爭永平段土地由
    兩造辦理繼承登記為公同共有，然被告未徵得伊之同意，逕
    自105 年4 月1 日起至111 年3 月31日止，計6 年，持續與
    林新城共同以每年租金15,000元出租予林憲治，而被告亦於
    另件分割遺產訴訟自承其每年有收取租金7,500 元，是被告
    單獨占用並擅自出租系爭永平段土地收取租金，已逾越其應
    繼分比例為使用收益，致伊受有損害，即屬不當得利，伊自
    得請求被告按伊應繼分比例，返還租金不當得利22,500 元
    。另林新標曾於99年12月14日邀同被告為保證人，並以名下
    坐落於高雄市○○區○○段000 ○0 ○000 地號土地，及其上同段
    1828建號建物（即門牌號碼高雄市○○區○○路00號5 樓房屋，
    下合稱系爭凱國路房地）為擔保物，向訴外人國泰世華商業
    銀行借款1,500,000 元（下稱系爭貸款），截至109 年10月
    5 日尚積欠本金及利息共240,508 元，又兩造已辦理繼承登
    記為系爭凱國路房地共有人，伊為避免系爭凱國路房地遭債
    權銀行聲請強制執行拍賣，遂於同日代全體繼承人清償系爭
    貸款餘額240,508 元，並認為系爭貸款實際借款人為被告，
    且伊係以自己固有財產、而非以繼承所得遺產清償系爭貸款
    ，被告仍應全部返還伊代墊清償之系爭貸款餘額240,508 元
    。為此，爰依民法第179 條不當得利之規定提起本訴等語，
    並聲明：被告應給付原告263,008 元，及其中259,258 元自
    起訴狀繕本送達翌日起至清償日止、其中3,750 元自起訴狀
    繕本送達翌日起至清償日止，均按週年利率5%計算之利息。
三、被告則以：伊不爭執有占用並出租系爭永平段土地予他人收
    取租金等情，伊同意給付已收取6 年租金之一半共計22,500
    元予原告。另系爭貸款為林新標生前之處分行為，屬林新標
    之消極遺產，伊已另提起分割遺產訴訟，經臺灣高雄少年及
    家事法院107 年度家繼訴字第54號繫屬在案，本件原告主張
    乃屬重複起訴，違反民事訴訟法第253 條一事不再理原則，
    縱認原告得重行主張，然林新標死亡後，伊亦有代全體繼承
    人清償系爭貸款餘額每月14,000元，共計42期588,000元，
    業為原告於前揭分割遺產訴訟中所不爭執，伊自得主張與本
    件原告請求返還代墊款之債權互為抵銷，原告債權已不存在
    等語置辯，並聲明：原告之訴駁回。
四、本件之爭點：
  ㈠原告請求被告返還系爭永平段土地租金不當得利有無理由？
  ㈡原告就系爭貸款請求被告返還清償代墊款有無理由？
　㈢被告是否得主張抵銷？　　
五、得心證之理由
  ㈠原告請求被告返還系爭永平段土地租金不當得利有無理由？
　⒈按各共有人，除契約另有約定外，按其應有部分，對於共有
    物之全部，有使用收益之權；共有物之管理，除契約另有約
    定外，應以共有人過半數及其應有部分合計過半數之同意行
    之，但應有部分合計逾2/3 者，其人數不予計算，民法第81
    8 條、第820 條第1 項分別定有明文。是未經共有人約定分
    管之共有物，共有人對共有物之特定部分占用收益，須徵得
    共有人過半數及其應有部分過半數之同意，或應有部分合計
    逾2/3 之共有人同意，如未經前述比例之共有人同意，即就
    共有物之全部或一部任意占用收益，即屬侵害他共有人之權
    利，他共有人得本於所有權請求除去其妨害或請求向全體共
    有人返還占用部分。次按無法律上之原因而受利益，致他人
    受損害者，應返還其利益，民法第179 條定有明文。無法律
    上原因占有他人之土地，可能獲得相當於租金之利益，並致
    土地所有權人受有同額之損害，此為社會通常之觀念，土地
    所有權人得依不當得利之法則，請求占有人返還相當於租金
    之利益。
　⒉經查，系爭永平段土地為林新標之遺產，兩造於104 年11月1
     日繼承而登記公同共有，為兩造所不爭執，被告亦自承其
    未經其他共有人即原告同意，單獨將系爭永平段土地出租予
    他人，每年收取租金7,500 元，並願給付收取之租金一半，
    6 年（期）共計22,500元予原告（見本院卷第200頁至第201
     頁、第212 頁至213 頁），揆諸前揭說明，被告無權占有
    系爭永平段土地，而受有租金利益，致原告受有無法使用收
    益系爭永平段土地之損害，原告按其應繼分比例，請求被告
    返還無權占有系爭永平段土地之利益22,500元為有理由，應
    予准許。
　㈡原告就系爭貸款請求被告返還清償代墊款有無理由？
　　按繼承人對於被繼承人之債務，以因繼承所得遺產為限，負
    連帶責任；繼承人相互間對於被繼承人之債務，除法律另有
    規定或另有約定外，按其應繼分比例負擔之；連帶債務人中
    之一人，因清償、代物清償、提存、抵銷或混同，致他債務
    人同免責任者，得向他債務人請求償還各自分擔之部分，並
    自免責時起之利息。民法第1153條第1 項、第2 項及第281 
    條第1 項定有明文。查原告主張其於被繼承人林新標死亡後
    ，以其固有財產清償被繼承人林新標所遺系爭貸款債務餘額
    240,508 元，有貸款清償證明書附卷可佐（見本院卷第51頁
    ）。是原告得按被告應繼分比例即2 分之1 ，請求被告償還
    其應分擔之數額120,254 元，為有理由，逾此範圍之請求，
    則屬無據。
　㈢被告是否得主張抵銷？
　　二人互負債務，而其給付種類相同，並均屆清償期者，各得
    以其債務，與他方之債務，互為抵銷，民法第334 條前段定
    有明文。經查，被告抗辯其於104 年11月1 日被繼承人林新
    標死亡以後，由其代為清償系爭貸款，每月14,000元，共計
    42期588,000元，有國泰世華銀行放款交易明細在卷可佐（
    見本院卷第95頁至第105頁），本院審酌被繼承人林新標死
    亡時，其繼承人原有其子女即兩造與林文賢、林靜瑜共4 人
    ，嗣訴外人林靜瑜、林文賢聲請拋棄繼承，經臺灣高雄少年
    及家事法院105 年度司繼字第251 號於105 年2 月13日准予
    備查在案，是林新標之遺產及生前債務僅由兩造繼承，此由
    兩造間分割遺產訴訟僅列兩造為當事人亦明。又訴外人林靜
    瑜、林文賢既已拋棄繼承在先，衡情當無可能持續主動清償
    林新標所遺生前債務，更遑論有其他無關之第三人願意清償
    ，故被告抗辯其於林新標死亡以後，代全體繼承人清償系爭
    貸款餘額588,000 元，而原告迄本件言詞辯論終結前始終為
    提出其他反證證明前揭588,000 元為被告以外之他人所代償
    ，則被告抗辯原告應分擔其中2 分之1 數額即294,000 元即
    屬有據，依前揭規定，兩造間互負之債務均合於抵銷之適狀
    ，被告自得執請求原告返還代墊清償系爭貸款之債權對積欠
    原告系爭永平段土地租金及系爭貸款之債務主張互為抵銷，
    又因被告之系爭貸款債權294,000 元遠高於原告本件可得主
    張之債權142,754 元，故原告本件主張之債權142,754元經
    被告行使抵銷後已全數消滅而無餘額，原告猶請求被告應給
    付263,008 元，自無理由，不應准許。
六、綜上所述，原告依民法第179 條之規定，請求被告給付原告
    263,008 元，及其中259,258 元自起訴狀繕本送達翌日起至
    清償日止、其中3,750 元自起訴狀繕本送達翌日起至清償日
    止，均按週年利率5%計算之利息，為無理由，應予駁回。
七、本件事證已臻明確，兩造其餘攻擊防禦方法及所提證據，經
    審酌後認與判決結果不生影響，爰不再逐一論述。
八、訴訟費用負擔之依據：民事訴訟法第78條。
中　　華　　民　　國　　111 　年　　3 　　月　　11　　日
                  高雄簡易庭  法      官  謝宗翰
以上正本係照原本作成。
如對本判決上訴，須於判決送達後20日內向本院提出上訴狀，同
時表明上訴理由；如已於本判決宣示後送達前提起上訴者，應於
判決送達後20日內補具上訴理由（均須按他造當事人之人數附繕
本）。
中　　華　　民　　國　　111 　年　　3 　　月　　14　　日
                              書  記  官  蔡靜雯